---
title: "Análisis Electoral Colombia"
subtitle: "Propuesta Descriptiva y Exploratoria — Primera Vuelta 2022 → 2026"
author: "Estadística Descriptiva"
date: "Mayo 2026"
format:
  revealjs:
    theme: [dark, custom.scss]
    slide-number: c/t
    transition: fade
    transition-speed: fast
    progress: true
    controls: true
    width: 1280
    height: 720
    margin: 0.05
    footer: "Registraduría Nacional del Estado Civil · Primera Vuelta 2022"
    logo: ""
execute:
  echo: false
  warning: false
  message: false
---

```{r}
#| label: setup
#| include: false

library(tidyverse)
library(scales)
library(kableExtra)
library(gridExtra)

# ── Paleta Colombia ───────────────────────────────────────────
COL_AMARILLO <- "#F5C518"
COL_AZUL     <- "#003087"
COL_ROJO     <- "#CE1126"
COL_BG       <- "#0A0A0F"
COL_SURFACE  <- "#1C1C28"
COL_SURFACE2 <- "#12121A"
COL_TEXT     <- "#E8E6E0"
COL_MUTED    <- "#7A7A8C"

C_PETRO      <- "#FF6B6B"
C_GUTIERREZ  <- "#4FC3F7"
C_HERNANDEZ  <- "#F5C518"
C_FAJARDO    <- "#7BFF8B"
C_BLANCO     <- "#9E9E9E"

col_cand <- c(
  "Petro"           = C_PETRO,
  "Gutiérrez"       = C_GUTIERREZ,
  "Hernández"       = C_HERNANDEZ,
  "Fajardo"         = C_FAJARDO,
  "J.M. Rodríguez"  = "#E040FB",
  "Betancourt"      = "#FF9800",
  "L. Pérez"        = "#26C6DA"
)

# ── Tema ggplot2 base oscuro ──────────────────────────────────
theme_col <- function() {
  theme_minimal(base_family = "mono") +
  theme(
    plot.background    = element_rect(fill = COL_BG,      color = NA),
    panel.background   = element_rect(fill = COL_SURFACE, color = NA),
    panel.grid.major   = element_line(color = "#2A2A3A",  linewidth = 0.4),
    panel.grid.minor   = element_blank(),
    axis.text          = element_text(color = COL_MUTED,  size = 9),
    axis.title         = element_text(color = COL_MUTED,  size = 10),
    plot.title         = element_text(color = COL_TEXT,   size = 11,
                                      face = "bold", hjust = 0),
    plot.subtitle      = element_text(color = COL_MUTED,  size = 9,
                                      hjust = 0),
    legend.background  = element_rect(fill = COL_SURFACE, color = NA),
    legend.text        = element_text(color = COL_TEXT,   size = 9),
    legend.title       = element_text(color = COL_MUTED,  size = 9),
    strip.text         = element_text(color = COL_TEXT,   size = 9),
    strip.background   = element_rect(fill = COL_SURFACE2, color = NA)
  )
}

# ── Datos CSV (extracto provisto) ────────────────────────────
csv_text <- "DEP;DEPNOMBRE;MUN;MUNNOMBRE;ZONA;PUESTO;PUESNOMBRE;MESA;CORCODIGO;CORNOMBRE;CIR;PAR;PARNOMBRE;CAN;CANNOMBRE;VOTOS
88;CONSULADOS;120;ALEMANIA;05;02;BERLIN CONSULADO;004;01;PRESIDENTE;00;1076;LIGA DE GOBERNANTES ANTICORRUPCION;001;RODOLFO HERNÁNDEZ;3
88;CONSULADOS;120;ALEMANIA;05;02;BERLIN CONSULADO;004;01;PRESIDENTE;00;0996;VOTOS EN BLANCO;996;VOTOS EN BLANCO;2
88;CONSULADOS;120;ALEMANIA;05;02;BERLIN CONSULADO;004;01;PRESIDENTE;00;1235;COALICION PACTO HISTÓRICO;006;GUSTAVO PETRO;53
88;CONSULADOS;120;ALEMANIA;05;02;BERLIN CONSULADO;004;01;PRESIDENTE;00;1233;COALICION CENTRO ESPERANZA;004;SERGIO FAJARDO;13
88;CONSULADOS;120;ALEMANIA;05;02;BERLIN CONSULADO;004;01;PRESIDENTE;00;1234;COALICION EQUIPO POR COLOMBIA;003;FEDERICO GUTIÉRREZ;4
88;CONSULADOS;120;ALEMANIA;05;02;BERLIN CONSULADO;004;01;PRESIDENTE;00;0014;COLOMBIA JUSTA LIBRES;002;JOHN MILTON RODRÍGUEZ;1
88;CONSULADOS;155;ARGENTINA;05;02;BUENOS AIRES CONSULADO;022;01;PRESIDENTE;00;1076;LIGA DE GOBERNANTES ANTICORRUPCION;001;RODOLFO HERNÁNDEZ;20
88;CONSULADOS;155;ARGENTINA;05;02;BUENOS AIRES CONSULADO;022;01;PRESIDENTE;00;0304;PARTIDO VERDE OXIGENO;008;INGRID BETANCOURT;1
88;CONSULADOS;155;ARGENTINA;05;02;BUENOS AIRES CONSULADO;022;01;PRESIDENTE;00;1235;COALICION PACTO HISTÓRICO;006;GUSTAVO PETRO;87
88;CONSULADOS;155;ARGENTINA;05;02;BUENOS AIRES CONSULADO;022;01;PRESIDENTE;00;1233;COALICION CENTRO ESPERANZA;004;SERGIO FAJARDO;8
88;CONSULADOS;155;ARGENTINA;05;02;BUENOS AIRES CONSULADO;022;01;PRESIDENTE;00;1234;COALICION EQUIPO POR COLOMBIA;003;FEDERICO GUTIÉRREZ;15
88;CONSULADOS;155;ARGENTINA;05;02;BUENOS AIRES CONSULADO;021;01;PRESIDENTE;00;1076;LIGA DE GOBERNANTES ANTICORRUPCION;001;RODOLFO HERNÁNDEZ;8
88;CONSULADOS;155;ARGENTINA;05;02;BUENOS AIRES CONSULADO;021;01;PRESIDENTE;00;1235;COALICION PACTO HISTÓRICO;006;GUSTAVO PETRO;16
88;CONSULADOS;155;ARGENTINA;05;02;BUENOS AIRES CONSULADO;021;01;PRESIDENTE;00;1233;COALICION CENTRO ESPERANZA;004;SERGIO FAJARDO;4
88;CONSULADOS;155;ARGENTINA;05;02;BUENOS AIRES CONSULADO;021;01;PRESIDENTE;00;1234;COALICION EQUIPO POR COLOMBIA;003;FEDERICO GUTIÉRREZ;17
88;CONSULADOS;155;ARGENTINA;05;02;BUENOS AIRES CONSULADO;020;01;PRESIDENTE;00;1235;COALICION PACTO HISTÓRICO;006;GUSTAVO PETRO;22
88;CONSULADOS;155;ARGENTINA;05;02;BUENOS AIRES CONSULADO;020;01;PRESIDENTE;00;1076;LIGA DE GOBERNANTES ANTICORRUPCION;001;RODOLFO HERNÁNDEZ;5
88;CONSULADOS;155;ARGENTINA;05;02;BUENOS AIRES CONSULADO;020;01;PRESIDENTE;00;1233;COALICION CENTRO ESPERANZA;004;SERGIO FAJARDO;1
88;CONSULADOS;155;ARGENTINA;05;02;BUENOS AIRES CONSULADO;020;01;PRESIDENTE;00;1234;COALICION EQUIPO POR COLOMBIA;003;FEDERICO GUTIÉRREZ;5
88;CONSULADOS;155;ARGENTINA;05;02;BUENOS AIRES CONSULADO;020;01;PRESIDENTE;00;0014;COLOMBIA JUSTA LIBRES;002;JOHN MILTON RODRÍGUEZ;1
88;CONSULADOS;155;ARGENTINA;05;02;BUENOS AIRES CONSULADO;018;01;PRESIDENTE;00;1076;LIGA DE GOBERNANTES ANTICORRUPCION;001;RODOLFO HERNÁNDEZ;5
88;CONSULADOS;155;ARGENTINA;05;02;BUENOS AIRES CONSULADO;018;01;PRESIDENTE;00;0527;COLOMBIA PIENSA EN GRANDE;007;LUIS PÉREZ;1
88;CONSULADOS;155;ARGENTINA;05;02;BUENOS AIRES CONSULADO;018;01;PRESIDENTE;00;1235;COALICION PACTO HISTÓRICO;006;GUSTAVO PETRO;22
88;CONSULADOS;155;ARGENTINA;05;02;BUENOS AIRES CONSULADO;018;01;PRESIDENTE;00;1233;COALICION CENTRO ESPERANZA;004;SERGIO FAJARDO;1
88;CONSULADOS;155;ARGENTINA;05;02;BUENOS AIRES CONSULADO;018;01;PRESIDENTE;00;1234;COALICION EQUIPO POR COLOMBIA;003;FEDERICO GUTIÉRREZ;6
88;CONSULADOS;155;ARGENTINA;05;02;BUENOS AIRES CONSULADO;013;01;PRESIDENTE;00;1076;LIGA DE GOBERNANTES ANTICORRUPCION;001;RODOLFO HERNÁNDEZ;11
88;CONSULADOS;155;ARGENTINA;05;02;BUENOS AIRES CONSULADO;013;01;PRESIDENTE;00;0996;VOTOS EN BLANCO;996;VOTOS EN BLANCO;2
88;CONSULADOS;155;ARGENTINA;05;02;BUENOS AIRES CONSULADO;013;01;PRESIDENTE;00;1235;COALICION PACTO HISTÓRICO;006;GUSTAVO PETRO;138
88;CONSULADOS;155;ARGENTINA;05;02;BUENOS AIRES CONSULADO;013;01;PRESIDENTE;00;1233;COALICION CENTRO ESPERANZA;004;SERGIO FAJARDO;8
88;CONSULADOS;155;ARGENTINA;05;02;BUENOS AIRES CONSULADO;013;01;PRESIDENTE;00;1234;COALICION EQUIPO POR COLOMBIA;003;FEDERICO GUTIÉRREZ;10
88;CONSULADOS;155;ARGENTINA;05;02;BUENOS AIRES CONSULADO;013;01;PRESIDENTE;00;0014;COLOMBIA JUSTA LIBRES;002;JOHN MILTON RODRÍGUEZ;1
88;CONSULADOS;155;ARGENTINA;05;02;BUENOS AIRES CONSULADO;010;01;PRESIDENTE;00;1076;LIGA DE GOBERNANTES ANTICORRUPCION;001;RODOLFO HERNÁNDEZ;5
88;CONSULADOS;155;ARGENTINA;05;02;BUENOS AIRES CONSULADO;010;01;PRESIDENTE;00;0996;VOTOS EN BLANCO;996;VOTOS EN BLANCO;5
88;CONSULADOS;155;ARGENTINA;05;02;BUENOS AIRES CONSULADO;010;01;PRESIDENTE;00;1235;COALICION PACTO HISTÓRICO;006;GUSTAVO PETRO;123
88;CONSULADOS;155;ARGENTINA;05;02;BUENOS AIRES CONSULADO;010;01;PRESIDENTE;00;1233;COALICION CENTRO ESPERANZA;004;SERGIO FAJARDO;9
88;CONSULADOS;155;ARGENTINA;05;02;BUENOS AIRES CONSULADO;010;01;PRESIDENTE;00;1234;COALICION EQUIPO POR COLOMBIA;003;FEDERICO GUTIÉRREZ;6
88;CONSULADOS;155;ARGENTINA;05;02;BUENOS AIRES CONSULADO;010;01;PRESIDENTE;00;0014;COLOMBIA JUSTA LIBRES;002;JOHN MILTON RODRÍGUEZ;4
88;CONSULADOS;155;ARGENTINA;05;02;BUENOS AIRES CONSULADO;008;01;PRESIDENTE;00;1076;LIGA DE GOBERNANTES ANTICORRUPCION;001;RODOLFO HERNÁNDEZ;8
88;CONSULADOS;155;ARGENTINA;05;02;BUENOS AIRES CONSULADO;008;01;PRESIDENTE;00;0996;VOTOS EN BLANCO;996;VOTOS EN BLANCO;3
88;CONSULADOS;155;ARGENTINA;05;02;BUENOS AIRES CONSULADO;008;01;PRESIDENTE;00;1235;COALICION PACTO HISTÓRICO;006;GUSTAVO PETRO;55
88;CONSULADOS;155;ARGENTINA;05;02;BUENOS AIRES CONSULADO;008;01;PRESIDENTE;00;1233;COALICION CENTRO ESPERANZA;004;SERGIO FAJARDO;4
88;CONSULADOS;155;ARGENTINA;05;02;BUENOS AIRES CONSULADO;008;01;PRESIDENTE;00;1234;COALICION EQUIPO POR COLOMBIA;003;FEDERICO GUTIÉRREZ;4
88;CONSULADOS;155;ARGENTINA;05;02;BUENOS AIRES CONSULADO;008;01;PRESIDENTE;00;0014;COLOMBIA JUSTA LIBRES;002;JOHN MILTON RODRÍGUEZ;1
88;CONSULADOS;155;ARGENTINA;05;02;BUENOS AIRES CONSULADO;005;01;PRESIDENTE;00;1235;COALICION PACTO HISTÓRICO;006;GUSTAVO PETRO;66
88;CONSULADOS;155;ARGENTINA;05;02;BUENOS AIRES CONSULADO;005;01;PRESIDENTE;00;1076;LIGA DE GOBERNANTES ANTICORRUPCION;001;RODOLFO HERNÁNDEZ;15
88;CONSULADOS;155;ARGENTINA;05;02;BUENOS AIRES CONSULADO;005;01;PRESIDENTE;00;1233;COALICION CENTRO ESPERANZA;004;SERGIO FAJARDO;13
88;CONSULADOS;155;ARGENTINA;05;02;BUENOS AIRES CONSULADO;005;01;PRESIDENTE;00;1234;COALICION EQUIPO POR COLOMBIA;003;FEDERICO GUTIÉRREZ;28
88;CONSULADOS;155;ARGENTINA;05;02;BUENOS AIRES CONSULADO;005;01;PRESIDENTE;00;0997;VOTOS NULOS;997;VOTOS NULOS;1
88;CONSULADOS;155;ARGENTINA;05;02;BUENOS AIRES CONSULADO;005;01;PRESIDENTE;00;0996;VOTOS EN BLANCO;996;VOTOS EN BLANCO;3
88;CONSULADOS;155;ARGENTINA;05;02;BUENOS AIRES CONSULADO;004;01;PRESIDENTE;00;1076;LIGA DE GOBERNANTES ANTICORRUPCION;001;RODOLFO HERNÁNDEZ;14
88;CONSULADOS;155;ARGENTINA;05;02;BUENOS AIRES CONSULADO;004;01;PRESIDENTE;00;0997;VOTOS NULOS;997;VOTOS NULOS;1
88;CONSULADOS;155;ARGENTINA;05;02;BUENOS AIRES CONSULADO;004;01;PRESIDENTE;00;0996;VOTOS EN BLANCO;996;VOTOS EN BLANCO;3
88;CONSULADOS;155;ARGENTINA;05;02;BUENOS AIRES CONSULADO;004;01;PRESIDENTE;00;1235;COALICION PACTO HISTÓRICO;006;GUSTAVO PETRO;71
88;CONSULADOS;155;ARGENTINA;05;02;BUENOS AIRES CONSULADO;004;01;PRESIDENTE;00;1233;COALICION CENTRO ESPERANZA;004;SERGIO FAJARDO;20
88;CONSULADOS;155;ARGENTINA;05;02;BUENOS AIRES CONSULADO;004;01;PRESIDENTE;00;1234;COALICION EQUIPO POR COLOMBIA;003;FEDERICO GUTIÉRREZ;27
88;CONSULADOS;155;ARGENTINA;05;02;BUENOS AIRES CONSULADO;004;01;PRESIDENTE;00;0014;COLOMBIA JUSTA LIBRES;002;JOHN MILTON RODRÍGUEZ;1
88;CONSULADOS;155;ARGENTINA;05;02;BUENOS AIRES CONSULADO;003;01;PRESIDENTE;00;1076;LIGA DE GOBERNANTES ANTICORRUPCION;001;RODOLFO HERNÁNDEZ;9
88;CONSULADOS;155;ARGENTINA;05;02;BUENOS AIRES CONSULADO;003;01;PRESIDENTE;00;0996;VOTOS EN BLANCO;996;VOTOS EN BLANCO;2
88;CONSULADOS;155;ARGENTINA;05;02;BUENOS AIRES CONSULADO;003;01;PRESIDENTE;00;0527;COLOMBIA PIENSA EN GRANDE;007;LUIS PÉREZ;1
88;CONSULADOS;155;ARGENTINA;05;02;BUENOS AIRES CONSULADO;003;01;PRESIDENTE;00;1235;COALICION PACTO HISTÓRICO;006;GUSTAVO PETRO;43
88;CONSULADOS;155;ARGENTINA;05;02;BUENOS AIRES CONSULADO;003;01;PRESIDENTE;00;1233;COALICION CENTRO ESPERANZA;004;SERGIO FAJARDO;9
88;CONSULADOS;155;ARGENTINA;05;02;BUENOS AIRES CONSULADO;003;01;PRESIDENTE;00;1234;COALICION EQUIPO POR COLOMBIA;003;FEDERICO GUTIÉRREZ;33
88;CONSULADOS;155;ARGENTINA;05;02;BUENOS AIRES CONSULADO;003;01;PRESIDENTE;00;0014;COLOMBIA JUSTA LIBRES;002;JOHN MILTON RODRÍGUEZ;1
88;CONSULADOS;155;ARGENTINA;05;02;BUENOS AIRES CONSULADO;002;01;PRESIDENTE;00;1235;COALICION PACTO HISTÓRICO;006;GUSTAVO PETRO;59
88;CONSULADOS;155;ARGENTINA;05;02;BUENOS AIRES CONSULADO;002;01;PRESIDENTE;00;0997;VOTOS NULOS;997;VOTOS NULOS;1
88;CONSULADOS;155;ARGENTINA;05;02;BUENOS AIRES CONSULADO;002;01;PRESIDENTE;00;0996;VOTOS EN BLANCO;996;VOTOS EN BLANCO;1
88;CONSULADOS;155;ARGENTINA;05;02;BUENOS AIRES CONSULADO;002;01;PRESIDENTE;00;1233;COALICION CENTRO ESPERANZA;004;SERGIO FAJARDO;15
88;CONSULADOS;155;ARGENTINA;05;02;BUENOS AIRES CONSULADO;002;01;PRESIDENTE;00;1234;COALICION EQUIPO POR COLOMBIA;003;FEDERICO GUTIÉRREZ;48
88;CONSULADOS;155;ARGENTINA;05;02;BUENOS AIRES CONSULADO;002;01;PRESIDENTE;00;0014;COLOMBIA JUSTA LIBRES;002;JOHN MILTON RODRÍGUEZ;4
88;CONSULADOS;155;ARGENTINA;05;02;BUENOS AIRES CONSULADO;002;01;PRESIDENTE;00;1076;LIGA DE GOBERNANTES ANTICORRUPCION;001;RODOLFO HERNÁNDEZ;16
88;CONSULADOS;155;ARGENTINA;05;02;BUENOS AIRES CONSULADO;001;01;PRESIDENTE;00;1234;COALICION EQUIPO POR COLOMBIA;003;FEDERICO GUTIÉRREZ;34
88;CONSULADOS;155;ARGENTINA;05;02;BUENOS AIRES CONSULADO;001;01;PRESIDENTE;00;1076;LIGA DE GOBERNANTES ANTICORRUPCION;001;RODOLFO HERNÁNDEZ;19
88;CONSULADOS;155;ARGENTINA;05;02;BUENOS AIRES CONSULADO;001;01;PRESIDENTE;00;0996;VOTOS EN BLANCO;996;VOTOS EN BLANCO;1
88;CONSULADOS;155;ARGENTINA;05;02;BUENOS AIRES CONSULADO;001;01;PRESIDENTE;00;1235;COALICION PACTO HISTÓRICO;006;GUSTAVO PETRO;69
88;CONSULADOS;155;ARGENTINA;05;02;BUENOS AIRES CONSULADO;001;01;PRESIDENTE;00;1233;COALICION CENTRO ESPERANZA;004;SERGIO FAJARDO;7
88;CONSULADOS;140;CURAZAO;10;02;WILLEMSTAD CONSULADO;002;01;PRESIDENTE;00;1076;LIGA DE GOBERNANTES ANTICORRUPCION;001;RODOLFO HERNÁNDEZ;34
88;CONSULADOS;140;CURAZAO;10;02;WILLEMSTAD CONSULADO;002;01;PRESIDENTE;00;0996;VOTOS EN BLANCO;996;VOTOS EN BLANCO;1
88;CONSULADOS;140;CURAZAO;10;02;WILLEMSTAD CONSULADO;002;01;PRESIDENTE;00;0527;COLOMBIA PIENSA EN GRANDE;007;LUIS PÉREZ;1
88;CONSULADOS;140;CURAZAO;10;02;WILLEMSTAD CONSULADO;002;01;PRESIDENTE;00;1235;COALICION PACTO HISTÓRICO;006;GUSTAVO PETRO;28
88;CONSULADOS;140;CURAZAO;10;02;WILLEMSTAD CONSULADO;002;01;PRESIDENTE;00;1233;COALICION CENTRO ESPERANZA;004;SERGIO FAJARDO;3"

df_raw <- read_delim(csv_text, delim = ";", show_col_types = FALSE) |>
  mutate(VOTOS = as.integer(VOTOS))

# Nombres cortos
nombre_corto <- c(
  "GUSTAVO PETRO"         = "Petro",
  "FEDERICO GUTIÉRREZ"    = "Gutiérrez",
  "RODOLFO HERNÁNDEZ"     = "Hernández",
  "SERGIO FAJARDO"        = "Fajardo",
  "JOHN MILTON RODRÍGUEZ" = "J.M. Rodríguez",
  "INGRID BETANCOURT"     = "Betancourt",
  "LUIS PÉREZ"            = "L. Pérez"
)

ESPECIALES <- c(996L, 997L)

df_val <- df_raw |>
  filter(!CAN %in% ESPECIALES) |>
  mutate(CAND_CORTO = coalesce(nombre_corto[CANNOMBRE], CANNOMBRE))

df_esp <- df_raw |>
  filter(CAN %in% ESPECIALES)

# Pivot por mesa: una fila = una mesa
mesa_pivot <- df_val |>
  group_by(DEP, MUN, MUNNOMBRE, PUESTO, PUESNOMBRE, MESA, CAND_CORTO) |>
  summarise(VOTOS = sum(VOTOS), .groups = "drop") |>
  pivot_wider(names_from = CAND_CORTO, values_from = VOTOS, values_fill = 0)

cands_ok <- intersect(
  c("Petro","Gutiérrez","Hernández","Fajardo","J.M. Rodríguez","Betancourt","L. Pérez"),
  names(mesa_pivot)
)

mesa_pivot <- mesa_pivot |>
  mutate(
    total_validos = rowSums(across(all_of(cands_ok))),
    ganador       = cands_ok[max.col(across(all_of(cands_ok)), ties.method = "first")]
  )

for (c in cands_ok) {
  mesa_pivot[[paste0("pct_", c)]] <- mesa_pivot[[c]] / mesa_pivot$total_validos * 100
}
```

## {background-color="#0A0A0F"}

```{r}
#| fig-align: center
#| fig-width: 13
#| fig-height: 5.5

# Portada con ggplot2 anotada
p <- ggplot() +
  # Fondo completo
  annotate("rect", xmin=0, xmax=13, ymin=0, ymax=5.5,
           fill=COL_BG, color=NA) +
  # Línea acento izquierda
  annotate("segment", x=0.35, xend=0.35, y=0.3, yend=5.3,
           color=COL_AMARILLO, linewidth=2.5) +
  # Franjas bandera
  annotate("rect", xmin=0.1, xmax=0.28, ymin=2.2, ymax=2.55,
           fill=COL_AMARILLO, color=NA) +
  annotate("rect", xmin=0.1, xmax=0.28, ymin=1.8, ymax=2.15,
           fill=COL_AZUL, color=NA) +
  annotate("rect", xmin=0.1, xmax=0.28, ymin=1.4, ymax=1.75,
           fill=COL_ROJO,  color=NA) +
  # Eyebrow
  annotate("text", x=0.55, y=5.1,
           label="ESTADÍSTICA DESCRIPTIVA  ·  ANÁLISIS EXPLORATORIO DE DATOS",
           color=COL_AMARILLO, size=3, hjust=0, family="mono") +
  # Título
  annotate("text", x=0.55, y=4.15,
           label="Elecciones Presidenciales\nColombia 2022",
           color=COL_TEXT, size=13, fontface="bold", hjust=0, lineheight=1.1) +
  # Subtítulo
  annotate("text", x=0.55, y=2.85,
           label="Propuesta de análisis descriptivo y exploratorio\nde los resultados de primera vuelta — mesa por mesa",
           color=COL_MUTED, size=4.2, hjust=0, lineheight=1.5) +
  # Métricas
  annotate("text", x=c(0.6,3.5,6.4,9.3), y=rep(1.55,4),
           label=c("33 M","105 K+","8","31 May 2026"),
           color=COL_AMARILLO, size=7, fontface="bold", hjust=0) +
  annotate("text", x=c(0.6,3.5,6.4,9.3), y=rep(1.1,4),
           label=c("Votos emitidos","Mesas de votación","Candidatos","Primera vuelta 2026"),
           color=COL_MUTED, size=3, hjust=0, family="mono") +
  coord_cartesian(xlim=c(0,13), ylim=c(0,5.5), expand=FALSE) +
  theme_void() +
  theme(plot.background = element_rect(fill=COL_BG, color=NA))

print(p)
```

## Contenido de la Presentación

::: columns
::: {.column width="50%"}
**01 · La Base de Datos**
Estructura, variables, granularidad y calidad del dataset de la Registraduría

**02 · Análisis Univariado**
Distribuciones, medidas de posición y dispersión por candidato, zona y mesa
:::
::: {.column width="50%"}
**03 · Análisis Bivariado**
Correlaciones, comparaciones entre candidatos y patrones geográficos

**04 · Hipótesis y Metodología**
Preguntas exploratorias, herramientas y hoja de ruta para el trabajo final
:::
:::

---

## {background-color="#12121A"}

<br>

::: {style="font-size: 5em; font-weight: 900; color: rgba(245,197,24,0.12); position: absolute; right: 60px; top: 40px;"}
01
:::

::: {style="color: #F5C518; font-family: monospace; font-size: 0.8em; letter-spacing: 0.2em; margin-bottom: 16px;"}
▸ SECCIÓN
:::

### [La Base de Datos]{style="color: #E8E6E0;"}

La estructura del archivo de la Registraduría a nivel de mesa de votación

---

## Diccionario de Variables

| Campo | Descripción | Tipo | Ejemplo |
|-------|-------------|------|---------|
| `DEP` / `DEPNOMBRE` | Departamento | Categórica | 88 / CONSULADOS |
| `MUN` / `MUNNOMBRE` | Municipio o país | Categórica | 155 / ARGENTINA |
| `ZONA` | Zona electoral | Categórica | 05, 10 |
| `PUESTO` / `PUESNOMBRE` | Puesto de votación | Categórica | 02 / BUENOS AIRES |
| `MESA` | Mesa dentro del puesto | Categórica | 001 – 022 |
| `PARNOMBRE` | Partido / coalición | Categórica | PACTO HISTÓRICO |
| `CANNOMBRE` | Nombre del candidato | Categórica | GUSTAVO PETRO |
| `VOTOS` | Votos en esa mesa para ese candidato | **Numérica** | 53, 138 |

::: {.callout-warning}
`CAN=996` (Votos en Blanco) y `CAN=997` (Votos Nulos) aparecen como candidatos — deben filtrarse antes del análisis con `filter(!CAN %in% c(996, 997))`.
:::

---

## Estructura del Dataset

::: columns
::: {.column width="55%"}
**Formato largo** (long format)

Cada fila = 1 candidato × 1 mesa

Para análisis por mesa → **pivot a formato ancho**

```r
library(tidyverse)

df <- read_delim("resultados_1v.csv", delim = ";")

# Separar votos especiales
validos <- df |>
  filter(!CAN %in% c(996, 997))

# Pivot a formato ancho
mesa_df <- validos |>
  pivot_wider(
    id_cols    = c(DEP, MUN, PUESTO, MESA),
    names_from  = CANNOMBRE,
    values_from = VOTOS,
    values_fn   = sum,
    values_fill = 0
  )
```
:::
::: {.column width="45%"}

**Variables derivadas propuestas:**

- `total_validos` — suma votos válidos por mesa
- `pct_[candidato]` — participación relativa normalizada
- `ganador_mesa` — candidato con más votos
- `margen_victoria` — diferencia entre 1° y 2°
- `indice_shannon` — entropía del voto (fragmentación)
- `pct_blanco_nulo` — proxy de descontento

:::
:::

---

## {background-color="#12121A"}

::: {style="font-size: 5em; font-weight: 900; color: rgba(245,197,24,0.12); position: absolute; right: 60px; top: 40px;"}
02
:::

::: {style="color: #F5C518; font-family: monospace; font-size: 0.8em; letter-spacing: 0.2em; margin-bottom: 16px;"}
▸ SECCIÓN
:::

### [Análisis Univariado]{style="color: #E8E6E0;"}

Distribuciones individuales de las variables clave

---

## Resumen Nacional — Primera Vuelta 2022

```{r}
#| fig-align: center
#| fig-width: 11
#| fig-height: 4.2

nac <- tibble(
  candidato = c("Petro","Gutiérrez","Hernández","Fajardo",
                "Betancourt","J.M. Rodríguez","L. Pérez"),
  votos     = c(4480609, 3137108, 2650291, 467051, 210848, 93042, 52409),
  pct       = c(40.32, 28.15, 23.87, 4.20, 1.90, 0.84, 0.47)
) |>
  mutate(
    candidato = factor(candidato, levels = rev(candidato)),
    color     = col_cand[as.character(candidato)]
  )

ggplot(nac, aes(x = votos / 1e6, y = candidato, fill = candidato)) +
  geom_col(width = 0.65, show.legend = FALSE) +
  geom_text(aes(label = paste0(pct, "%"), x = votos / 1e6 + 0.05),
            hjust = 0, color = COL_TEXT, size = 3.8, family = "mono") +
  scale_fill_manual(values = setNames(nac$color, nac$candidato)) +
  scale_x_continuous(expand = expansion(mult = c(0, 0.15)),
                     labels = label_number(suffix = " M")) +
  labs(
    title    = "Resultados Nacionales — Primera Vuelta 31 Mayo 2022",
    subtitle = "Votos válidos en millones",
    x = "Millones de votos", y = NULL
  ) +
  theme_col()
```

---

## Distribución de Votos por Mesa

```{r}
#| fig-align: center
#| fig-width: 12
#| fig-height: 4.5

# Panel 1: Histograma total votos/mesa
p1 <- ggplot(mesa_pivot, aes(x = total_validos)) +
  geom_histogram(bins = 8, fill = COL_AMARILLO, alpha = 0.85,
                 color = COL_BG, linewidth = 0.4) +
  geom_vline(aes(xintercept = mean(total_validos), linetype = "Media"),
             color = C_PETRO, linewidth = 1.2) +
  geom_vline(aes(xintercept = median(total_validos), linetype = "Mediana"),
             color = C_FAJARDO, linewidth = 1.2) +
  scale_linetype_manual(
    name   = NULL,
    values = c("Media" = "dashed", "Mediana" = "dotted"),
    guide  = guide_legend(override.aes = list(color = c(C_PETRO, C_FAJARDO)))
  ) +
  labs(title = "Votos totales / mesa", x = "Votos válidos", y = "Frecuencia") +
  theme_col() +
  theme(legend.position = c(0.75, 0.85),
        legend.background = element_rect(fill = COL_SURFACE, color = NA))

# Panel 2: Boxplot por candidato
cands_box <- intersect(c("Petro","Gutiérrez","Hernández","Fajardo"), names(mesa_pivot))
df_box <- mesa_pivot |>
  select(all_of(cands_box)) |>
  pivot_longer(everything(), names_to = "candidato", values_to = "votos") |>
  mutate(candidato = factor(candidato, levels = cands_box))

p2 <- ggplot(df_box, aes(x = candidato, y = votos, fill = candidato)) +
  geom_boxplot(alpha = 0.75, outlier.color = COL_MUTED,
               outlier.size = 1.5, show.legend = FALSE) +
  scale_fill_manual(values = col_cand[cands_box]) +
  labs(title = "Distribución votos / mesa\npor candidato",
       x = NULL, y = "Votos en la mesa") +
  theme_col()

# Panel 3: Ganador por mesa (torta)
gan_counts <- mesa_pivot |>
  count(ganador) |>
  mutate(
    pct   = n / sum(n),
    color = col_cand[ganador],
    label = paste0(ganador, "\n", percent(pct, accuracy = 1))
  )

p3 <- ggplot(gan_counts, aes(x = "", y = pct, fill = ganador)) +
  geom_col(width = 1, color = COL_BG, linewidth = 0.8) +
  geom_text(aes(label = label),
            position = position_stack(vjust = 0.5),
            color = "white", size = 3, family = "mono") +
  coord_polar(theta = "y") +
  scale_fill_manual(values = setNames(gan_counts$color, gan_counts$ganador)) +
  labs(title = "Ganador por mesa\n(extracto)") +
  theme_void() +
  theme(
    plot.background = element_rect(fill = COL_BG, color = NA),
    plot.title      = element_text(color = COL_TEXT, size = 11,
                                   face = "bold", hjust = 0.5),
    legend.position = "none"
  )

grid.arrange(p1, p2, p3, ncol = 3,
             top = grid::textGrob(
               "Análisis Univariado — Extracto de datos (consulados)",
               gp = grid::gpar(col = COL_TEXT, fontsize = 11,
                               fontface = "bold", fontfamily = "mono")
             ))
```

---

## Estadísticas Descriptivas por Mesa

```{r}
cands_desc <- intersect(c("Petro","Gutiérrez","Hernández","Fajardo"), names(mesa_pivot))

desc_tbl <- mesa_pivot |>
  select(total_validos, all_of(cands_desc)) |>
  summarise(across(everything(), list(
    Media    = \(x) round(mean(x),   1),
    Mediana  = \(x) round(median(x), 1),
    `Desv.Std` = \(x) round(sd(x),  1),
    Mín      = \(x) min(x),
    Máx      = \(x) max(x)
  ))) |>
  pivot_longer(everything(),
               names_to  = c("Variable", "Estadístico"),
               names_sep = "_") |>
  pivot_wider(names_from = "Estadístico", values_from = "value")

desc_tbl |>
  kbl(align = c("l","r","r","r","r","r")) |>
  kable_styling(
    bootstrap_options = c("striped","hover","condensed"),
    full_width = TRUE, font_size = 15
  ) |>
  row_spec(0, background = "#1C1C28", color = "#F5C518", bold = TRUE) |>
  row_spec(seq_len(nrow(desc_tbl)), background = "#12121A", color = "#E8E6E0") |>
  column_spec(1, bold = TRUE, color = COL_AMARILLO)
```

::: {.callout-note}
**Coeficiente de variación** = Desv.Std / Media — mide la dispersión relativa entre mesas. Petro muestra la mayor variabilidad absoluta en este extracto.
:::

---

## Votos Blancos y Nulos — Análisis Especial

```{r}
#| fig-align: center
#| fig-width: 11
#| fig-height: 4

# Panel izquierdo: blancos y nulos por consulado
esp_resumen <- df_esp |>
  group_by(MUNNOMBRE, CANNOMBRE) |>
  summarise(VOTOS = sum(VOTOS), .groups = "drop")

p_esp1 <- ggplot(esp_resumen,
                 aes(x = MUNNOMBRE, y = VOTOS, fill = CANNOMBRE)) +
  geom_col(position = "stack", color = COL_BG, linewidth = 0.4) +
  scale_fill_manual(
    values = c("VOTOS EN BLANCO" = COL_MUTED, "VOTOS NULOS" = C_PETRO),
    name   = NULL
  ) +
  labs(title = "Votos especiales por consulado",
       x = NULL, y = "Votos") +
  theme_col() +
  theme(axis.text.x  = element_text(angle = 15, hjust = 1),
        legend.position = "top")

# Panel derecho: % blancos+nulos sobre total emitido
total_esp  <- df_esp  |> group_by(MUNNOMBRE) |> summarise(esp  = sum(VOTOS))
total_emit <- df_raw  |> group_by(MUNNOMBRE) |> summarise(emit = sum(VOTOS))

pct_esp <- total_esp |>
  left_join(total_emit, by = "MUNNOMBRE") |>
  mutate(pct = esp / emit * 100) |>
  arrange(pct) |>
  mutate(
    MUNNOMBRE = factor(MUNNOMBRE, levels = MUNNOMBRE),
    color     = if_else(pct > median(pct), C_PETRO, COL_AMARILLO)
  )

mediana_pct <- median(pct_esp$pct)

p_esp2 <- ggplot(pct_esp, aes(x = pct, y = MUNNOMBRE, fill = color)) +
  geom_col(show.legend = FALSE, color = COL_BG, linewidth = 0.4) +
  geom_vline(xintercept = mediana_pct, color = "white",
             linetype = "dashed", linewidth = 0.8) +
  scale_fill_identity() +
  annotate("text", x = mediana_pct + 0.05, y = 0.7,
           label = paste0("Mediana: ", round(mediana_pct, 1), "%"),
           color = "white", size = 3, hjust = 0, family = "mono") +
  labs(title = "% Votos blancos+nulos\nsobre total emitidos",
       x = "% del total", y = NULL) +
  theme_col()

grid.arrange(p_esp1, p_esp2, ncol = 2,
             top = grid::textGrob(
               "Análisis de Votos No Válidos — Proxy de Descontento Electoral",
               gp = grid::gpar(col = COL_TEXT, fontsize = 11,
                               fontface = "bold", fontfamily = "mono")
             ))
```

---

## {background-color="#12121A"}

::: {style="font-size: 5em; font-weight: 900; color: rgba(245,197,24,0.12); position: absolute; right: 60px; top: 40px;"}
03
:::

::: {style="color: #F5C518; font-family: monospace; font-size: 0.8em; letter-spacing: 0.2em; margin-bottom: 16px;"}
▸ SECCIÓN
:::

### [Análisis Bivariado]{style="color: #E8E6E0;"}

Correlaciones, comparaciones geográficas y patrones de votación

---

## Correlaciones entre Candidatos — Por Mesa

```{r}
#| fig-align: center
#| fig-width: 7
#| fig-height: 4.5

cands_corr <- intersect(c("Petro","Gutiérrez","Hernández","Fajardo"), names(mesa_pivot))

corr_mat <- mesa_pivot |>
  select(all_of(cands_corr)) |>
  cor(use = "complete.obs") |>
  round(2)

corr_long <- corr_mat |>
  as.data.frame() |>
  rownames_to_column("var1") |>
  pivot_longer(-var1, names_to = "var2", values_to = "corr") |>
  mutate(
    var1 = factor(var1, levels = cands_corr),
    var2 = factor(var2, levels = cands_corr)
  )

ggplot(corr_long, aes(x = var2, y = var1, fill = corr)) +
  geom_tile(color = COL_BG, linewidth = 1.2) +
  geom_text(aes(label = corr,
                color  = if_else(abs(corr) > 0.4, "white", COL_TEXT)),
            size = 5, fontface = "bold", family = "mono") +
  scale_fill_gradient2(
    low      = C_PETRO,
    mid      = COL_SURFACE,
    high     = C_FAJARDO,
    midpoint = 0,
    limits   = c(-1, 1),
    name     = "Pearson r"
  ) +
  scale_color_identity() +
  coord_fixed() +
  labs(
    title    = "Correlación de Pearson entre candidatos",
    subtitle = "Votos absolutos por mesa — extracto consulados",
    x = NULL, y = NULL
  ) +
  theme_col() +
  theme(panel.grid = element_blank(),
        legend.position = "right")
```

::: {.callout-tip}
Con el dataset completo se esperaría una **correlación negativa** fuerte entre Petro y Gutiérrez — electorados opuestos en el espectro político.
:::

---

## Caso de Estudio: Voto en el Exterior

```{r}
#| fig-align: center
#| fig-width: 11
#| fig-height: 4.2

ext_pct <- df_val |>
  group_by(MUNNOMBRE, CAND_CORTO) |>
  summarise(VOTOS = sum(VOTOS), .groups = "drop") |>
  group_by(MUNNOMBRE) |>
  mutate(pct = VOTOS / sum(VOTOS) * 100) |>
  ungroup() |>
  filter(CAND_CORTO %in% c("Petro","Gutiérrez","Hernández","Fajardo")) |>
  mutate(CAND_CORTO = factor(CAND_CORTO,
                              levels = c("Petro","Gutiérrez","Hernández","Fajardo")))

ggplot(ext_pct, aes(x = MUNNOMBRE, y = pct,
                     fill = CAND_CORTO,
                     group = CAND_CORTO)) +
  geom_col(position = position_dodge(width = 0.75),
           width = 0.65, color = COL_BG, linewidth = 0.3) +
  scale_fill_manual(values = col_cand[levels(ext_pct$CAND_CORTO)],
                    name = NULL) +
  scale_y_continuous(labels = label_percent(scale = 1)) +
  labs(
    title    = "Distribución del voto por país — Consulados (extracto)",
    subtitle = "% sobre votos válidos en cada consulado",
    x = NULL, y = "% votos válidos"
  ) +
  theme_col() +
  theme(legend.position = "top",
        axis.text.x = element_text(angle = 10, hjust = 1))
```

> Buenos Aires vota **~57% Petro**, Curazao vota **~51% Hernández** — patrones radicalmente distintos dentro del mismo segmento "exterior".

---

## Scatter: Petro vs Gutiérrez por Mesa

```{r}
#| fig-align: center
#| fig-width: 8
#| fig-height: 4.2

if (all(c("Petro","Gutiérrez") %in% names(mesa_pivot))) {

  lim <- max(mesa_pivot$Gutiérrez, mesa_pivot$Petro) * 1.1

  ggplot(mesa_pivot, aes(x = Gutiérrez, y = Petro, color = ganador)) +
    # Línea de igualdad
    geom_abline(slope = 1, intercept = 0, color = COL_MUTED,
                linetype = "dashed", linewidth = 0.7, alpha = 0.6) +
    geom_point(size = 3.5, alpha = 0.80) +
    # Etiquetas de mesas destacadas
    geom_text(
      data = mesa_pivot |> filter(Petro > 50 | Gutiérrez > 25),
      aes(label = paste0("Mesa ", MESA, "\n", MUNNOMBRE)),
      size = 2.5, vjust = -0.7, family = "mono", color = COL_MUTED,
      show.legend = FALSE
    ) +
    scale_color_manual(values = col_cand, name = "Gana") +
    scale_x_continuous(limits = c(0, lim)) +
    scale_y_continuous(limits = c(0, lim)) +
    labs(
      title    = "Dispersión Petro vs Gutiérrez — cada punto = 1 mesa",
      subtitle = "Extracto consulados · Los puntos por encima de la diagonal favorecen a Petro",
      x = "Votos Gutiérrez (por mesa)",
      y = "Votos Petro (por mesa)"
    ) +
    theme_col() +
    theme(legend.position = c(0.85, 0.25),
          legend.background = element_rect(fill = COL_SURFACE, color = NA))
}
```

::: {.callout-tip}
Con el dataset nacional, este gráfico permitiría identificar **mesas en disputa** (zona central) vs **mesas dominadas** (extremos del gráfico).
:::

---

## {background-color="#12121A"}

::: {style="font-size: 5em; font-weight: 900; color: rgba(245,197,24,0.12); position: absolute; right: 60px; top: 40px;"}
04
:::

::: {style="color: #F5C518; font-family: monospace; font-size: 0.8em; letter-spacing: 0.2em; margin-bottom: 16px;"}
▸ SECCIÓN
:::

### [Hipótesis y Metodología]{style="color: #E8E6E0;"}

Preguntas exploratorias y hoja de ruta para el trabajo final

---

## Preguntas Exploratorias Clave

::: incremental
- **H1 · Geografía del voto progresista** — ¿El porcentaje de votos por Petro aumenta con el tamaño del municipio? → *`lm(pct_Petro ~ total_votos_mun)` + mapa coroplético*

- **H2 · Varianza intra vs. inter municipal** — ¿Las mesas dentro de un mismo municipio votan de forma más homogénea que entre municipios? → *`aov(votos ~ municipio)` con test de Tukey*

- **H3 · Voto exterior ≠ Interior** — ¿Los colombianos en el exterior votan de manera estadísticamente diferente al interior? → *`t.test()` o `wilcox.test()` para diferencia en medianas*

- **H4 · Mesas anómalas** — ¿Existen mesas con patrones de votación estadísticamente atípicos? → *Z-score por departamento, distancia de Mahalanobis multivariada*
:::

---

## Análisis Propuestos para el Trabajo Final

| # | Análisis | Técnica en R | Nivel |
|---|----------|-------------|-------|
| 1 | Estadísticas descriptivas completas | `summarise()` + `skewness()` + `kurtosis()` | Mesa |
| 2 | Mapas coropléticos interactivos | `leaflet` / `ggplot2` + `sf` | Municipal |
| 3 | Clustering de municipios | `kmeans()` / `hclust()` | Municipal |
| 4 | Detección de mesas atípicas | `mahalanobis()`, Z-score | Mesa |
| 5 | Diáspora vs interior | `t.test()`, `wilcox.test()` | Segmento |
| 6 | Índice de competitividad | Margen 1°–2° con `dplyr` | Municipal |
| 7 | Entropía del voto | Índice de Shannon manual | Mesa/Mun |
| 8 | Comparativa 2022 vs 2026 | `bind_rows()` + `Δ%` | Nacional |

---

## Hoja de Ruta Metodológica

```{r}
#| fig-align: center
#| fig-width: 11
#| fig-height: 3.8

pasos <- tibble(
  num    = c("01","02","03","04","05"),
  titulo = c("Ingesta","Transform.","Univariado","Bivariado","Visualiz."),
  desc   = c(
    "read_delim()\nValidar tipos\nFiltrar CAN 996/997",
    "pivot_wider()\nVariables derivadas\npct_, ganador, margen",
    "Histogramas, KDE\nBoxplots\nsummary()",
    "cor(), aov()\nScatter plots\nt.test()",
    "ggplot2 + sf\nleaflet\nQuarto RevealJS"
  ),
  color  = c(COL_AMARILLO, C_GUTIERREZ, C_FAJARDO, C_PETRO, COL_MUTED)
)

n  <- nrow(pasos)
xs <- seq(0.1, 0.9, length.out = n)

p <- ggplot() +
  coord_cartesian(xlim = c(0,1), ylim = c(0,1), expand = FALSE) +
  theme_void() +
  theme(plot.background = element_rect(fill = COL_BG, color = NA))

for (i in seq_len(n)) {
  x <- xs[i]
  # Caja
  p <- p +
    annotate("rect", xmin = x-0.082, xmax = x+0.082,
             ymin = 0.12, ymax = 0.95,
             fill = COL_SURFACE, color = pasos$color[i], linewidth = 1.5) +
    # Número
    annotate("text", x = x, y = 0.80,
             label = pasos$num[i],
             color = pasos$color[i], size = 10, fontface = "bold") +
    # Título
    annotate("text", x = x, y = 0.62,
             label = pasos$titulo[i],
             color = COL_TEXT, size = 4.5, fontface = "bold") +
    # Descripción
    annotate("text", x = x, y = 0.36,
             label = pasos$desc[i],
             color = COL_MUTED, size = 3, lineheight = 1.4)
  # Flecha
  if (i < n) {
    p <- p +
      annotate("text", x = (xs[i] + xs[i+1]) / 2, y = 0.545,
               label = "→", color = COL_MUTED, size = 6)
  }
}

# Pie de stack
p <- p +
  annotate("text", x = 0.5, y = 0.04,
           label = "Stack: R · tidyverse · ggplot2 · sf · leaflet · kableExtra · Quarto",
           color = COL_MUTED, size = 3, family = "mono")

print(p)
```

---

## Variables Derivadas Propuestas

```{r}
vars_tbl <- tibble(
  Variable    = c("total_validos","pct_[candidato]","ganador_mesa",
                  "margen_victoria","indice_shannon","pct_blanco_nulo","tipo_zona"),
  Definición  = c(
    "Suma votos válidos en la mesa",
    "Votos candidato / total_validos × 100",
    "Candidato con más votos en la mesa",
    "Diferencia pct entre 1° y 2°",
    "Entropía de Shannon del voto (fragmentación)",
    "(Blancos + Nulos) / votos emitidos",
    "Urbano / Rural / Exterior (derivado de ZONA)"
  ),
  Nivel       = c("Mesa","Mesa","Mesa","Mesa","Mesa/Mun","Mesa","Mesa"),
  Uso         = c(
    "Normalización entre mesas",
    "Comparar mesas con distinto total",
    "Mapa de ganadores a nivel micro",
    "Índice de competitividad",
    "Concentración vs pluralismo",
    "Proxy de descontento",
    "Segmentación territorial"
  )
)

vars_tbl |>
  kbl(align = c("l","l","c","l")) |>
  kable_styling(
    bootstrap_options = c("striped","hover","condensed"),
    full_width = TRUE, font_size = 15
  ) |>
  row_spec(0, background = "#1C1C28", color = "#F5C518", bold = TRUE) |>
  row_spec(seq_len(nrow(vars_tbl)), background = "#12121A", color = "#E8E6E0") |>
  column_spec(1, bold = TRUE, color = COL_AMARILLO, monospace = TRUE)
```

---

## {background-color="#0A0A0F"}

```{r}
#| fig-align: center
#| fig-width: 13
#| fig-height: 5.2

p_cierre <- ggplot() +
  # Fondo
  annotate("rect", xmin=0, xmax=13, ymin=0, ymax=5.2,
           fill = COL_BG, color = NA) +
  # Degradado sutil inferior
  annotate("rect", xmin=0, xmax=13, ymin=0, ymax=1.8,
           fill = COL_AMARILLO, alpha = 0.04, color = NA) +
  # Línea acento
  annotate("segment", x=0.35, xend=0.35, y=0.3, yend=5.0,
           color = COL_AMARILLO, linewidth = 2.5) +
  # Franjas bandera
  annotate("rect", xmin=0.08, xmax=0.27, ymin=2.3, ymax=2.65,
           fill = COL_AMARILLO, color = NA) +
  annotate("rect", xmin=0.08, xmax=0.27, ymin=1.9, ymax=2.25,
           fill = COL_AZUL,    color = NA) +
  annotate("rect", xmin=0.08, xmax=0.27, ymin=1.5, ymax=1.85,
           fill = COL_ROJO,    color = NA) +
  # Título
  annotate("text", x=0.55, y=4.55,
           label = "Propuesta lista",
           color = COL_TEXT, size = 14, fontface = "bold", hjust = 0) +
  annotate("text", x=0.55, y=3.75,
           label = "para el 31 de Mayo de 2026",
           color = COL_AMARILLO, size = 14, fontface = "bold", hjust = 0) +
  # Cita
  annotate("text", x=0.55, y=2.85,
           label = '"Los datos electorales a nivel de mesa son el microscopio\n de la democracia. Cada fila es un grupo de ciudadanos\n que tomó una decisión."',
           color = COL_MUTED, size = 3.8, hjust = 0,
           fontface = "italic", lineheight = 1.5) +
  # Cajas info
  annotate("rect", xmin=0.55, xmax=3.7,  ymin=0.35, ymax=0.95,
           fill = COL_SURFACE, color = "#2A2A3A", linewidth = 0.8) +
  annotate("rect", xmin=4.0,  xmax=7.15, ymin=0.35, ymax=0.95,
           fill = COL_SURFACE, color = "#2A2A3A", linewidth = 0.8) +
  annotate("rect", xmin=7.45, xmax=10.6, ymin=0.35, ymax=0.95,
           fill = COL_SURFACE, color = "#2A2A3A", linewidth = 0.8) +
  annotate("text", x=c(2.12,5.57,9.02), y=rep(0.78,3),
           label = c("Datos","Formato","Asignatura"),
           color = COL_AMARILLO, size = 3.5, fontface = "bold") +
  annotate("text", x=c(2.12,5.57,9.02), y=rep(0.54,3),
           label = c("Registraduría Nacional","Quarto · RevealJS","Estadística Descriptiva"),
           color = COL_MUTED, size = 3, family = "mono") +
  coord_cartesian(xlim=c(0,13), ylim=c(0,5.2), expand=FALSE) +
  theme_void() +
  theme(plot.background = element_rect(fill = COL_BG, color = NA))

print(p_cierre)
```
